【裁判字號】    90,簡上,34
【裁判日期】    901129
【裁判案由】    竊盜
【裁判全文】
臺灣花蓮地方法院刑事判決                            九十年度簡上字第三四號
    上  訴  人  甲○○
    即  被  告
右列上訴人因竊盜案件，不服本院花蓮簡易庭九十年度花簡字第一三四號中華民國九
十年四月四日第一審判決（聲請簡易處刑案號：臺灣花蓮地方法院檢察署九十年度偵
字第二六九號），提起上訴，本院管轄之第二審合議庭判決如左：
    主  文
原判決撤銷。
甲○○意圖為自己不法之所有，而侵占離本人所持有之物，處罰金參仟元，如易服勞
役，以參佰元折算壹日。緩刑貳年。
    事  實
一、甲○○意圖為自己不法之所有，於民國八十九年五月間某日，在花蓮市○○街二
    號住處斜對面草叢中，發見懸掛車牌號碼ＨＢＹ─五五八號機車一輛置於該處（
    該車車身之引擎號碼為ＦＧ三七五六七○號，為黃賢麟所有，車牌為ＨＤＤ─八
    八○號，於八十九年四、五月間遭不詳姓名人士竊取，其上所懸掛之車牌ＨＢＹ
    ─五五八號車為花蓮縣新城鄉公所所有，該機車之車牌於八十六年十一月間發現
    失竊），並插有鑰匙二支，嗣於同年六月底，徒手將該機車牽回住處，予以侵占
    入己。因該車無法發動，遂牽載運至不知情之永義機車行更換車殼、修繕後，以
    供己騎用。嗣於九十年一月十一日十三時四十五分許，甲○○騎駛該機車外出返
    回住處時，為埋伏之警員查獲，並扣得機車鑰匙二支。
二、案經花蓮縣警察局移送臺灣花蓮地方法院檢察署檢察官偵查聲請簡易處刑。
    理  由
一、訊據上訴人即被告（下簡稱被告）甲○○矢口否認上開犯行，辯稱：伊發現該機
    車時，機車破毀不堪，直覺為車禍後遭人棄置之車輛，並無侵占意圖，伊出於善
    意、惜福之心，將該機車修理後，放在走廊上希望車主認領，平日將鑰匙插在機
    車上，並無據為己有，被查獲當天僅在住處附近繞圈子，以防車主認領時，無法
    發動，伊平日均未使用該車，僅偶而在原地發動熱車云云。經查，被告甲○○所
    撿拾之機車，車身為黃賢麟所有，車號為ＨＤＤ─八八○號，引擎號碼為ＦＧ三
    七五六七○號，於八十九年四、五月間遭竊，但未報案，此據證人即被害人黃賢
    麟之母張美淑於警訊中證述在卷，而被告發現上開機車時，係懸掛ＨＢＹ─五五
    八號車牌，該車為新城鄉公所所有，於八十六年十一月間發現失竊，亦未報案，
    業據證人王選淳於警訊中證述明確，以上並有車籍作業系統─查詢認可資料二份
    、贓證物品認領保管收據二份、照片六幀及扣案之鑰匙二支在卷可稽。次查，該
    機車之修繕情形，業據證人李忠議到庭證稱：「．．．當時機車車體前後破損，
    引擎無法發動，被告當時是以貨車載運過來。當時機車手把也有破損，電瓶沒電
    ，前輪沒氣，後輪還有一點氣，輪胎打氣方式修繕，引擎沒有換，只有修理，車
    殼換新，椅墊沒有損壞，所以沒有換。．．．總共修了三千多元，因為只有塑膠
    外殼換新，所以很便宜，引擎只是很久沒有發動，並沒有損壞，所以將汽油換掉
    ，即可發動，電瓶充電，輪胎打氣。」等語，故雖該機車車殼破損，然屬機車重
    要結構之引擎仍屬完好，僅更換電瓶及輪胎打氣後，即可騎駛，故外觀上並非足
    認為車禍破損不堪之車輛，且該機車當時仍懸掛車牌，被告亦承自有機車，故依
    其智識程度，當知若有懸掛車牌之車輛，因仍須繳納燃料稅等稅賦，應非經報廢
    或車主棄置之車輛，故其辯稱誤認車輛他人棄置不要云云，顯不足採。況被告又
    辯稱：伊修繕係為等待車主領回等語，核與其先前辯稱以為該車為他人不要之車
    輛等詞，兩相矛盾。又查，被告若確實有心等待車主自行認領，為何未將該車牽
    至派出所，使警員以車牌或引擎號碼查詢失主即可，反大費周章自行花費修車，
    再放置於住處前令人認領，且此方法亦難想像可順利令失竊車主尋回車輛，顯見
    被告所辯不符常理。另被告於偵查中自承有將機車鑰匙抽回（見偵查卷第七頁）
    ，嗣於本院中改稱鑰匙一直放在機車上，警察來時，鑰匙也還插在車上，並非騎
    機車上路被查獲，查獲當天正在熱車，警察就來了，並無據為己有等語，嗣經本
    院傳訊查獲之警員潘更生到庭證述：伊在查獲前一個月左右看到該車輛停放在被
    告住處，後來車子不在現場，所以在該處埋伏，約等了半小時看到被告騎車回來
    等語，被告始又改以當天係在家附近為繞圈子以熱車云云為辯，堪認其為掩上開
    犯行，不斷更易辯詞，益見其所述僅為臨訟編撰之語，不足為信。被告之犯行洵
    堪認定，應予依法論科。
二、查上開機車車身於八十九年四、五月間遭人竊取，車牌於八十六年十一月間發現
    失竊，被告發現該車時，外觀損壞，前輪沒氣，電瓶無電，經花費新臺幣三千元
    始修復完妥等情，業據證人李忠議證述如前，堪認應為他人所竊得後，拋棄其持
    有，而遺棄該處。且被告既不知機車遭何人所竊，自不得僅因被告持有該機車，
    即遽認係被告竊取，而論被告有竊盜罪。核其所為係犯刑法第三百三十七條之侵
    占離本人所持有之物罪，檢察官聲請簡易處刑書及原審判決認係犯同法第三百二
    十條第一項之竊盜罪，顯有不當，故被告之上訴雖無理由，惟原審判決既有上開
    可議之處，仍應將原判決撤銷，由本院管轄之第二審合議庭自為判決。次查刑事
    訴訟法第三百條所謂變更起訴法條，係指在不擴張及減縮單一法益及同一被害客
    體之原訴之原則下，法院得就有罪判決，於不妨害基本社會事實之範圍內，得自
    由認定事實，變更檢察官所引應適用之法條而言。我國刑事訴訟之審判，採彈劾
    主義，犯罪事實須經起訴，始得予以審判，但因起訴之方式不採起訴狀一本主義
    及訴因主義，而採書面及卷證併送主義，起訴書須記載犯罪事實、證據並所犯法
    條，使法院以犯罪事實為審判之對象；審判之認定事實適用法律，不採人民陪審
    及當事人進行主義，而採法官職權進行主義，故刑事訴訟法第三百條規定有罪之
    判決得就起訴之犯罪事實變更檢察官所引應適用之法條，以期訴訟之便捷，但為
    兼顧被告之防禦權以求程序之公平，並符合彈劾主義不告不理之旨意，自須於公
    訴事實之同一性範圍內，始得自由認事用法。由於犯罪乃侵害法益之行為，犯罪
    事實自屬侵害性之社會事實，亦即刑法加以定型化之構成要件事實，故此所謂「
    同一性」，應以「侵害性行為之內容是否雷同」，「犯罪構成要件是否具有共通
    性（即共同概念）」為準，若二罪名之構成要件具有相當程度之合而無罪質之
    差異時，即可謂具有同一性。「侵占離本人持有之物罪」之行為人，對該物並未
    先具有委任管理等持有之關係，此與其他類型之侵占罪不同，而與「竊盜罪」相
    同，且所謂「侵占」與「竊盜」，俱以不法手段占有領得財物，其客觀構成要件
    之主要事實雷同，二罪復同以為自己或第三人不法之所有為主觀要件，同以他人
    之財物為客體，同為侵害財產法益之犯罪，罪質尚無差異，應認為具有同一性（
    最高法院八十一年臺非字第四二三號、八十六年度臺非字第一八七號判決意旨可
    參）。是本件聲請簡易處刑書雖認被告所為係刑法第三百二十條第一項之竊盜罪
    嫌，依前開意旨所示，本院仍得變更起訴法條，論以刑法第三百三十七條侵占離
    本人所持有之物罪。爰審酌被告因一時貪念而為本件犯行，欠缺尊重他人所有權
    之觀念，所得利益非巨，及犯後態度等一切情狀，量處如主文所示之刑，並諭知
    易服勞役之折算標準。末者被告於本案發生前未曾受有期徒刑以上刑之宣告，此
    有台灣花蓮地方法院檢察署刑案資料查註紀錄表、台灣高等法院被告全國前案紀
    錄表各一紙在卷足憑，其因一時失慮，偶罹刑典，本院認其經此刑之宣告後，應
    知警惕而無再犯之虞，因認暫不執行其刑為當，予以宣告緩刑二年，用啟自新。
    至扣案鑰匙二支雖為被告用以發動該機車，惟被告陳稱於發現機車時即插在車上
    ，尚難認該物為被告所有，況被告係徒手牽回住處時，因未能發動，修繕後始以
    鑰匙發動等情，已如上述，是被告係於侵占後始以該鑰匙發動機車，則該鑰匙顯
    非被告侵占機車所用之物，即非本件犯罪所用之物，自不得沒收，附此敘明。
據上論斷，應依刑事訴訟法第四百五十五條之一第三項、第三百六十九條第一項前段
、第三百六十四條、第二百九十九條第一項前段、第三百條，刑法第三百三十七條、
第四十二條第二項、第七十四條第一款，罰金罰鍰提高標準條例第一條前段、第二條
，判決如主文。
本案經檢察官李子春到庭執行職務。
中      華      民      國    九十      年     十一     月    二十九    日
                              臺灣花蓮地方法院刑事庭
                                  審判長法官  林秀鳳
                                        法官  楊碧惠
                                        法官  鄭培麗
右正本證明與原本無異。
本件不得上訴。
                                  法院書記官
中      華      民      國    九十      年     十二     月      三      日
附錄本判決論罪之法律條文：
刑法第三百三十七條：
意圖為自己或第三人不法之所有，而侵占遺失物、漂流物或其他離本人所持有之物者
，處五百元以下罰金。


司法院資訊處製作；財團法人民間司法改革基金會備份。
